臺灣高等法院刑事判決　　　　　　　　94年度上訴字第1304號
上　訴　人
即　被　告　乙○○
上　訴　人
即　被　告　丙○○
共　　　同
選任辯護人　戴森雄律師
　　　　　　廖珠蓉律師
上列上訴人因偽造文書案件，不服臺灣臺北地方法院93年度訴字
第1119號，中華民國94年4月7日第一審判決（起訴案號：臺灣臺
北地方法院檢察署93年度偵字第11879號），提起上訴，本院判
決如下：
    主  文
原判決撤銷。
乙○○、丙○○均無罪。
    理  由
公訴意旨以：乙○○明知其先父田滌非所有坐落臺北市○○區○○街六十五巷十號房地之土地、建物所有權狀，係由其弟甲○○
保管，並未遺失，且明知甲○○因「前開房地雖登記於其先父名
下，但甲○○表示實際為其出資購買；甲○○認為其先父與其生
母丙○○已於民國四十八年間離婚，其先父於八十五年間亦已罹
患重病，認定植物人，並無自由意識，然乙○○、丙○○為貪圖
其先父之終身月退俸及名下不動產，私自於九十一年十一月間辦
理其先父與丙○○之結婚登記，故於九十二年八月間向臺灣臺北
地方法院提起該婚姻關係不存在之訴，現由該院以九十二年度訴
字第一三五號審理中」等原因，而不願配合辦理前開房地繼承及
所有權移轉登　　記，詎乙○○竟與丙○○共同基於偽造文書之
犯意聯絡，於九十三年三月三日，在臺北市中山地政事務所，未
經甲○○同意，即接續擅自於土地登記申請書、登記清冊、繼承
系統表、切結書等文件上，偽造甲○○之署押及印文，謊報「前
開房地之土地、建物所有權狀遺失，甲○○同意與乙○○、丙○○、田慕齡各自繼承前開房地所有權四分之一，甲○○委任丙○○為前開房地所有權移轉登記之代理人」等情，乙○○、丙○○
復持前開不實文件向臺北市中山地政事務所辦理所有權移轉登記
，使該地政事務所不知情承辦公務員將此不實事項登載於職務上
所掌之土地、建築改良物登記簿上，足以生損害於甲○○及地政
機關對於不動產登記管理之正確性。認被告係犯刑法第210條、
第216條、第214條之罪嫌。
一、訊據被告乙○○及丙○○固不否認有於前揭時地，填寫上開
    文書辦理前述繼承登記，以及在辦理此項繼承登記之前未個
    別再徵得告訴人甲○○之同意之事實（見原審審理筆錄第19
    至21頁），惟矢口否認有何偽造文書犯行，辯稱：
  91年間被告丙○○與田滌非結婚，確實本於雙方之自由意識
    ，又系爭房地確實為田滌非所有，田滌非生前領有終身俸約
    每月新臺幣（下同）5萬元，且系爭房地亦有房租收入，每
    月2萬6千元，系爭房地之貸款確實以田滌非之終身俸及租金
    繳付，絕非告訴人所出資繳納，告訴人另在原審民事庭提起
    移轉系爭房地所有權登記之訴，審理法官已明確向告訴人闡
    明，告訴人若以所有權人地位請求，該訴將逕以駁回，是系
    爭房地既屬田滌非之遺產，被告二人本有繼承權，因此前往
    辦理繼承登記，並無足生損害於告訴人及使地政機關登載不
    實。
  告訴人於十年前將身分證影本及印章交付被告丙○○，概括
    授權被告丙○○使用在財產事務之處理上，未限制用途，被
    告丙○○亦因此幫告訴人在大陸置產，而被告乙○○僅是依
    據被告丙○○之指示，陪同前往協助辦理繼承登記，再者，
    被告丙○○既是以告訴人代理人身分申請前述繼承登記，即
    表示申請書上之告訴人印文及署押為被告丙○○所為，非屬
    捏造他人名義製作文書。
 二、公訴意旨雖認乙○○及丙○○明知登記為田滌非所有之坐
     落臺北市○○區○○段四小段42-5及42-6號土地，及其上
     門牌號碼臺北市○○區○○街65巷10號之房屋（下稱系爭
     房地），實際上為甲○○個人出資購買所有，且系爭房地
     之所有權狀，係由甲○○保管，並未遺失云云。惟查：
   甲○○主張系爭房地是其個人出資購買所有，僅是其個人
     片面之指訴。況且被告等質疑其出資是田滌非之退休金，
     又出資以田滌非之名義購屋亦有是否贈與之問題，是告訴
     人縱有出資亦不能證明即是房屋之所有人。（按現已在原
     審另以民事訴訟審理中。）
   被告及告訴人之姊田慕齡於92年3月間寫給告訴人之信中
     提到：「…大直的房子當初蓋好800多萬元之價格，貸款一
     定不輕，我們都知道了都是你在繳，我們沒有什麼負擔真
     的很輕省，所以我們不會要老爸的房子…但有一點我認為
     你做得不對，那就是你沒有把終身俸交出來…」等語，固
     有該信封及信紙附卷可佐（見同上第3970號他字卷第30、
     33 頁），但信中有那就是你沒有把終身俸交出來等語。足
     見伊並不完全認同告訴人所繳之錢是告訴人所出，而懷疑
     和其父之終身俸有關。況且信中雖用我們之字樣，惟並不
     能證明當然也包含被告二人在內。
   而證人田慕齡嗣後於原審證述當初會這樣寫完全是聽告訴
     人所言（見原審審理筆錄第3頁）。
   綜上所述，依起訴之證據並不能證明系爭房地是告訴人出
     錢所購，亦不能證明被告等明知其事。況且不動產既登記
     為田滌非所有，縱然告訴人主張為伊所有，因田滌非既已
     死亡，亦應於辦理繼承登記後才能主張，不得逕認被告辦
     理繼承登記為犯罪。
三、公訴意旨以：被告丙○○與案外人田滌非原為夫妻，於48
    年9月24日離婚，其先父於85年間亦已罹患重病，認定為植
    物人，並無自由意識，然乙○○、丙○○為貪圖田滌非之終
    身半月退俸及名下不動產，私自於91年11月間辦理田滌非與
    丙○○之結婚登記等語。然告訴人認為其父田滌非當時已呈
    植物人狀態，無自由意識可言，乃於92年8月26日對其母即
    被告丙○○及田滌非向原審提起確認渠等二人間婚姻關係不
    存在之訴訟，原審以92年度訴字第135號受理，（查嗣田滌
    非於92年10月4日死亡，原審民事庭通知該件民事訴訟因而
    終結之情，有戶籍謄本（見同上第1165號他自卷第11至14頁
    ）附卷可憑，並經本院調閱前述92年度家訴字第135號民事
    全卷查明無訛）。又被告乙○○自承於一開始時即知悉有上
    開民事訴訟（見原審審理筆錄第21頁）。準此，被告二人明
    知告訴人主張被告丙○○並非田滌非之配偶，而對田滌非之
    遺產不具有繼承權云云。惟查；
  戶籍登記既記載丙○○為田滌非之配偶，如無其他反證，或
    經判決確定，應承認該戶籍登記之效力。
  民事訴訟既因田滌非死亡而終結。自不因被告乙○○自承於
    一開始時即知悉有上開民事訴訟（見原審審理筆錄第21頁）
    。得以認定被告二人明知告訴人主張被告丙○○並非田滌非
    之配偶，而對田滌非之遺產不具有繼承權。
四、按房地既是登記田滌非所有，而田滌非業已死亡，縱告訴人
    主張房地是其所有，亦應先辦理繼承登記後才能再請求，又
    依土地登記規則第120條規定繼承人為二人以上，部分繼承
    人因故不能會同其他繼承人共同申請繼承登記時，得由其中
    一人或數人為全體繼承人之利益，就被繼承人之土地，申請
    為公同共有之登記。其經繼承人全體之同意者，得申請為分
    別繼承之登記。本案依戶籍登記被告分別為被繼承人田滌非
    之繼承人，因告訴人拒不配合辦理繼承登記，縱未得告訴人
    之同意以告訴人之名義辦理繼承登記，（被告丙○○主張告
    訴人有概括授權，在原審提出被證七表示曾以告訴人名義在
    大陸置產，雖告訴人在本院稱不知置產之事，但亦承認有交
    付身分證影本及印章予丙○○，又在原審承認因在華泰銀行
    開戶，有交付印章予丙○○。）。因遺產只有一處房地，且
    各繼承人各按其應繼分繼承四分之一，經查並無違背繼承法
    律之處且與事實相符。自不足生損害於告訴人和登記機關。
    亦與刑法第210條、216條、第217條、214條之構成要件不符
    。
五、至於在登記文件上註明所有權狀遺失一節，據告訴人於原審
    稱被告有給我一個律師函詢問權狀所在，我沒有回覆告知權
    狀所在，（原審卷99頁）是被告辯稱係因告訴人對被告之信
    函未回覆，以至被告誤以為所有權狀不在告訴人處，亦在情
    理之常，非不可採信。是被告之所為亦不構成犯罪。又被告
    乙○○雖亦陳稱伊當時判斷系爭房地之所有權狀在告訴人處
    ，伊及田慕齡本打算請律師以存證信函要求甲○○提出，但
    被告丙○○不太贊成，伊等三人遂聯名以寄掛號信方式要求
    告訴人交出所有權狀及田滌非之遺物等語（見93年度偵字第
    11910號卷第14頁），既言判斷亦只能認定被告二人懷疑系
    爭房地之所有權狀在告訴人處，並未能執為認定被告確信所
    有權狀確在告訴人處。
六、綜上所述，既不能證明被告等犯罪，原判決予以論罪科刑自
    有未合，被告等之上訴為有理由，原判決應予以撤銷，諭知
    被告等均無罪之判決。
本案經檢察官郭弘佑到庭執行職務
中　　華　　民　　國　　94　　年　　7　　月　　5 　　日
　　　　　　　　　刑事第三庭審判長法　官  楊照男
  　　　　　　　　　　　　　      法　官  江振義
　　　　　　　　　　　            法　官  周政達
以上正本證明與原本無異。
檢察官如不服本判決，應於收受送達後十日內向本院提出上訴書
狀，其未敘述上訴之理由者並得於提起上訴後十日內向本院補提
理由書（均須按他造當事人之人數附繕本）。
被告等不得上訴。
                                  書記官  邵淑津
中　　華　　民　　國　　94　　年　　7 　　月　　5 　　日
